Fonds Léon Blum
Archives nationales
Fonds Léon Blum
XXe siècle
570AP
Blum, Léon (1872-1950)
Archives nationales (France)
35 cartons (570 AP 1-35); 4,85 mètres linéaires.
570AP/1 à 570AP/35: dépôt, 1995, complété par des achats, 1994-1995, et un don, 1998.
570AP/1 à 570AP/34: sur autorisation.
570AP/35: libre
Inv. anal. dact. (570 AP 1-34) et index par M.-G. Chevignard, Paris, 1979-1980, 345 p
suppl. dact. (570 AP 35), par Ch. Nougaret et S. Barbiche, 2004-2010, 1 p.
Notice biographique
Après des études à l’Ecole normale supérieure et à la faculté de droit, Léon Blum (1872-1950), s’oriente vers la critique littéraire. Maître des requêtes au Conseil d’Etat, il participe aux côtés de Jaurès aux combats de l’Affaire Dreyfus et aux luttes qui entourent l’unification du parti socialiste et la création de L’Humanité. L’assassinat de Jaurès en 1914 marque l’entrée en politique de Léon Blum. Directeur de cabinet de Marcel Sembat, ministre du Ravitaillement durant la Première Guerre mondiale, il s’affirme comme le chef du parti SFIO. Son intervention au Congrès de Tours de 1920 fait de lui le leader incontesté des réfractaires au communisme. De 1920 à 1940, il dirige le parti socialiste. Directeur du Populaire, il arrive au pouvoir à la tête de la coalition des partis de gauche en juin 1936. Avec les Accords de Matignon, la France se transforme radicalement. Blum décide également de ne pas intervenir en Espagne aux côtés du régime républicain menacé, afin de préserver les acquis du Front populaire. Voulant résoudre la crise économique par les pleins pouvoirs financiers, il se heurte à l’opposition du Sénat et démissionne en juin 1937. Vice-président du Conseil dans le troisième cabinet Chautemps, il retrouve la tête du gouvernement en mars 1938, réagit à l’Anschluss et envisage d’envahir l’Espagne après la victoire de Franco. Mis en minorité par le Sénat sur son nouveau projet financier, il doit se retirer en avril. En 1940, Blum est l’un des « Quatre-vingts » parlementaires qui refusent d’accepter la fin de la République. Traduit en justice par le régime de Vichy, il est transféré, en 1943, dans une maison forestière, en bordure du camp de Buchenwald. Libéré en 1945, Léon Blum, malgré un bref retour à la tête du gouvernement en 1946, passe les dernières années de sa vie dans une semi-retraite.
Affaire Dreyfus (1894-1906); Front populaire (1936-1938); Guerre 1914-1918; Guerre 1939-1945; écrivain; dirigeant politique; ministre
Voir également les
archives de la Société des amis de Léon Blum (55AS/1 à 55AS/8)
.
Les documents présentés lors de l’exposition “ Léon Blum ”, organisée aux Archives nationales en 1972, ont été microfilmés sous la cote 349Mi/1 à 349Mi/5.
YVERT (Benoît). Dictionnaire des ministres (1789-1989). Paris: Perrin, 1990, page 376.
« 50e anniversaire de la mort de Léon Blum », dans Revue de l’Office universitaire de recherche socialiste, numéro 10, mars 2000, 128 pages.
- Avant l'exercice du pouvoir, 1880-1933; 570AP/1-570AP/11
  - L'écrivain et le critique, 1880-1914; 570AP/1-570AP/3
  - Les débuts politiques, 1900-1933; 570AP/3 (suite)-570AP/8
  - Articles de Léon Blum dans L'humanité, Le Populaire, Le Soir, 1920-1933; 570AP/8 (suite)-570AP/11
- De l'exercice du pouvoir à la guerre, 1934-1940; 570AP/12-570AP/18
  - De 1934 aux élections de 1936, 570AP/12-570AP/13
  - Le Front populaire, 1936-1940; 570AP/13 (suite)-570AP/14
  - Les articles de Léon Blum dans Le Populaire, 1934-1940; 570AP/14 (suite)-570AP/18
- La guerre, la captivité, le procès de Riom, 1940-1945; 570AP/19-570AP/21
  - La guerre et la prison, 570AP/19
  - Le procès de Riom, 570AP/19-570AP/21
- Le retour à la vie politique. La fin de la vie de Léon Blum, 1945-1950; 570AP/22-570AP/30
- Après la mort de Léon Blum. Documentation audiovisuelle., 570AP/30 à 570AP/34
  - La mort de Léon Blum, mars-avril 1950; 570AP/30
  - Enregistrements, 570AP/31-570AP/34
- Documents Léon Blum appartenant aux Archives nationales, 1914-1946; 570AP/35
  Manuscrits autographes de Blum, correspondance reçu et photographies familiales.